【裁判字號】    95,易,3375
【裁判日期】    951207
【裁判案由】    詐欺
【裁判全文】
臺灣臺中地方法院刑事判決              95年度易字第3375號
公  訴  人  臺灣臺中地方法院檢察署檢察官
被      告  丙○○
上列被告因詐欺案件，經檢察官提起公訴（九十五年度偵字第一
四五二八號、第一六五八０號），被告於準備程序就被訴事實為
有罪之陳述，本院合議庭裁定由受命法官獨任進行簡式審判程序
，並予判決如下：
    主    文
丙○○連續幫助意圖為自己不法之所有，以詐術使人將本人之物
交付，處有期徒刑肆月，如易科罰金，以銀元佰元即新臺幣玖
佰元折算壹日。緩刑貳年。
    犯罪事實
一、丙○○前無不法犯罪前科紀錄，素行尚佳，其明知個人在金
    融機構帳戶之存摺及提款卡係供自己使用之重要理財工具，
    關係個人財產、信用之表徵，且可預見存摺、提款卡及其密
    碼如交予他人使用，而未加以闡明正常用途，極易被利用為
    與財產有關之犯罪工具，竟仍不顧他人可能遭受財產上損害
    之危險，而基於縱若其金融機構之帳戶被利用作為詐欺取財
    之用，亦不違背其本意之概括幫助犯意，以委託向金融機構
    申辦貸款為由，連續於如附表一所示之時間、地點，將其在
    如附表一所示之金融機構所開設帳戶之存摺、提款卡及密碼
    資料，交付予真實姓名、年籍均不詳，自稱「小謝」之成年
    男子，而容許該人所屬詐欺集團成員藉各該帳戶以遂行詐欺
    取財犯罪。之後，該「小謝」所屬詐欺集團成員即基於意圖
    為自己不法所有之概括犯意聯絡，先後於附表二所示之時間
    ，佯稱如附表二所示之甲○○等人之友人，且有現金週轉之
    急需，要求甲○○等人需匯款至丙○○所開設如附表二匯入
    帳戶欄所示之金融機構帳戶內，致使如附表二所示之甲○○
    等人均陷於錯誤，各匯入新臺幣（下同）十萬元及一萬元至
    丙○○所開設如附表二匯入帳戶欄所示之金融機構帳戶內。
    嗣經甲○○等人察覺情況有異，始知受騙，經報警處理，而
    循線查知上情。
二、案經臺中市警察局第三分局及臺中市警察局第二分局先後報
    請臺灣臺中地方法院檢察署檢察官偵查起訴。
    理    由
一、訊據被告丙○○坦認確有於上揭時地，先後將前述其所開立
    如附表一所示之金融機構帳戶之存摺、金融卡及密碼資料，
    分別提供予真實姓名、年籍均不詳，自稱「小謝」之成年男
    子所屬詐欺集團成員使用之事實，且該「小謝」所屬詐欺集
    團成員所為之前述詐欺犯行，亦據被害人甲○○、丁○○先
    後於警詢中均指述綦詳（見臺中市警察局第三分局刑案偵查
    卷宗第八頁至第九頁，臺中市警察局第二分局刑案偵查卷宗
    第六頁至第七頁），並有被告所設立郵局帳戶之以局號帳號
    查詢客戶存簿資料、客戶歷史交易清單、萬泰商業銀行匯款
    申請書（存根聯）、板信商業銀行存摺內頁影本、存摺存款
    開戶申請書及活儲存款交易對帳單等文件在卷可參（臺中市
    警察局第三分局刑案偵查卷宗第一三頁、第一四頁、第一０
    頁，臺中市警察局第二分局刑案偵查第一六頁、第二０頁至
    第二一頁、第二六頁）。又按刑法上之故意，分直接故意（
    確定故意）與間接故意（不確定故意），「行為人對於構成
    犯罪之事實，明知並有意使其發生者」為直接故意，「行為
    人對於構成犯罪之事實，預見其發生而其發生並不違背其本
    意者」為間接故意；一般人至銀行開設帳戶並非難事，如非
    洗錢、犯罪等不法目的，依常情並無捨棄自己帳戶而迂迴收
    受他人帳戶使用之理，是被告對於該「小謝」所屬詐欺集團
    成員可能將其帳戶用來作為詐欺等非法用途上，應有所預見
    ，且不違背其本意，其竟仍提供帳戶資料予該「小謝」所屬
    詐欺集團成員使用，足見該「小謝」所屬詐欺集團成員將被
    告帳戶用來作為詐欺取財之用，為被告所容認及允許。另查
    銀行帳戶可供款項之存匯、提領，係一般人均可輕易申請開
    設，並無任何資格條件之限制，且金融存款帳戶，事關存戶
    個人財產權益之保障，其與存戶印鑑章、提款卡結合，專屬
    性、私密性更形提高；除非本人或與本人具密切關係之人，
    難認有何理由可自由流通使用該存摺、印章；一般人亦均有
    應妥為保管存摺及提款卡，以防止存摺及提款卡被他人冒用
    之認識，縱有特殊情況偶有將存摺、提款卡交付他人之需，
    亦必深入瞭解其用途後始行提供使用，實乃吾人日常生活經
    驗與事理；且存摺、提款卡等有關個人財產、身分之物品，
    如淪落不明人士手中，極易被利用為與財產犯罪有關之犯罪
    工具；而與他人於身分上不具密切關係之人，竟要求他人提
    供帳戶以為使用，此等行為，客觀上已屬可疑，且顯係供為
    某非正當資金進出使用，而隱瞞其流程及行為人身分曝光之
    不法意圖亦可預見；若此之社會現實，恆係一般人本於日常
    生活經驗即可體察，本件被告對此自亦難諉為不知，是被告
    先後提供其所開設如附表一所示之金融機構帳戶資料時，均
    應有幫助他人犯詐欺取財罪之不確定故意，堪可認定。綜此
    ，本件事證至臻明確，被告犯行洵堪認定。
二、被告丙○○行為後，刑法及刑法施行法業於民國九十四年二
    月二日經總統以華總一義字第０九四０００一四九０一號令
    修正公布，並於九十五年七月一日施行。按行為後法律有變
    更者，適用行為時之法律，但行為後之法律有利於行為人者
    ，適用最有利於行為人之法律，現行刑法第二條第一項定有
    明文。此條規定乃與刑法第一條罪刑法定主義契合，而貫徹
    法律禁止溯及既往原則，係規範行為後法律變更所生新舊法
    律比較適用之準據法，是刑法第二條本身雖經修正，但刑法
    第二條既屬適用法律之準據法，本身尚無比較新舊法之問題
    ，應一律適用裁判時之現行刑法第二條規定以決定適用之刑
    罰法律，先予辨明。又以本次刑法修正之比較新舊法，應就
    罪刑有關之共犯、未遂犯、想像競合犯、牽連犯、連續犯、
    結合犯，以及累犯加重、自首減輕暨其他法定加減原因（如
    身分加減）與加減例等一切情形，本於統一性及整體性原則
    ，綜其全部罪刑之結果而為比較，亦有最高法院九十五年度
    第八次刑庭會議決議可資參照。是按：
（一）刑法第三百三十九條第一項之詐欺取財罪，法定刑得科或
      併科銀元一千元以下罰金，據修正後刑法施行法增訂第一
      條之一：「中華民國九十四年一月七日刑法修正施行後，
      刑法分則編所定罰金之貨幣單位為新臺幣。九十四年一月
      七日刑法修正時，刑法分則編未修正之條文定有罰金者，
      自九十四年一月七日刑法修正施行後，就其所定數額提高
      為三十倍。但七十二年六月二十六日至九十四年一月七日
      新增或修正之條文，就其所定數額提高為三倍」及刑法第
      三十三條第五款修正為：「主刑之種類如下：五、罰金：
      新臺幣一千元以上，以百元計算之」等規定，是依修正後
      之法律，刑法第三百三十九條第一項之詐欺取財罪所得科
      或併科處之罰金刑最高為新臺幣三萬元（一千元三十）
      、最低為新臺幣一千元；然依被告丙○○行為時之刑罰法
      律，即罰金罰鍰提高標準條例第一條前段規定之提高倍數
      十倍及刑法第三十三條第五款規定之罰金最低額一元計算
      ，該罪之罰金刑最高為銀元一萬元，最低額為銀元一元，
      若依現行法規所定貨幣單位折算新臺幣條例第二條之規定
      換算為新臺幣，最高額雖與新法同為新臺幣三萬元，然最
      低額僅為新臺幣三元。因此，比較上述修正前、後之刑罰
      法律，自應以被告行為時關於科或併科處罰金刑之法律較
      有利於被告。
（二）被告丙○○先後將如附表一所示之金融機構帳戶存摺、提
      款卡、密碼資料交付予真實姓名、年籍均不詳，自稱「阿
      明」之成年男子所屬詐欺集團成員使用之二次幫助詐欺犯
      行，係時間緊接，所犯為構成要件相同之罪，顯係基於概
      括犯意反覆為之，而修正後刑法業已刪除連續犯之規定，
      考諸該規定刪除後，除法理上合於接續犯、包括一罪之情
      形仍可認為構成單一之犯罪外，其餘數犯罪行為之情形，
      即應依刑法第五十一條之規定予以分論併罰，此刪除雖非
      犯罪構成要件之變更，但顯已影響行為人刑罰之法律效果
      ，自屬法律有變更。依修正前刑法，本件被告得論以連續
      犯，並得加重其刑至二分之一，其所犯刑法詐欺罪，最重
      本刑為五年，加重其刑至二分之一後，最高僅得判處被告
      有期徒刑七年六月，然依修正後之刑法應併合處罰，被告
      二次詐欺犯行最高則得判處被告有期徒刑十年，依修正後
      刑法第二條第一項規定比較新、舊法結果，仍應適用較有
      利於被告之行為時法律，即修正前刑法而論以連續犯。
（三）又被告丙○○行為後，刑法第三十條亦業經修正公布施行
      ，修正後刑法第三十條規定：「幫助他人實行犯罪行為者
      ，為幫助犯。雖他人不知幫助之情者，亦同。幫助犯之處
      罰，得按正犯之刑減輕之。」，與修正前同條規定：「幫
      助他人犯罪者，為從犯。雖他人不知幫助之情者，亦同。
      從犯之處罰，得按正犯之刑減輕之。」不同，但在本件中
      ，修正後之規定並無較有利於被告之情形，依修正後刑法
      第二條第一項從舊從輕原則，應依修正前刑法第三十條第
      一項前段規定論處。
（四）綜合上述各條文修正前、後之比較，揆諸前揭最高法院決
      議及修正後刑法第二條第一項前段、但書規定之「從舊從
      輕」原則，因被告丙○○所犯刑法第三百三十九條第一項
      詐欺取財罪部分，依修正前刑法第三十三條第五款規定，
      其法定得予科處之罰金刑最低額度較低，且本件依修正前
      刑法第五十六條之規定，對被告論以連續犯亦較為有利，
      又於本件依修正後刑法關於幫助犯之規定，並無較有利於
      被告之情形，綜其全部罪刑之比較，自應一體適用被告行
      為時之法律，即修正前刑法之相關規定及罰金罰鍰提高標
      準條例第一條前段，予以論處。
三、按連續幫助與幫助連續為不同之犯罪態樣，如基於概括犯意
    ，多次幫助他人犯罪，為連續幫助，該幫助者有多次犯罪行
    為；如以一幫助行為，幫助他人連續犯罪，則為幫助連續，
    就幫助犯而言，僅有一次犯罪行為。查前開真實姓名、年籍
    均不詳，自稱「小謝」之成年男子所屬詐欺集團成員，基於
    意圖為自己不法所有之概括犯意聯絡，以上述之方式，先後
    撥打電話予被害人甲○○、丁○○行騙，並致使被害人甲○○、丁○○均陷於錯誤，因而交付本人之財物，該「小謝」
    所屬詐欺集團成員所為，應係犯刑法第三百三十九條第一項
    之詐欺取財罪。被告丙○○先後提供其所開設如附表一所示
    金融機構帳戶之存摺、提款卡及密碼資料予該「小謝」所屬
    詐欺集團成員，均以為詐欺取財所用，咸係基於幫助他人詐
    欺取財之不確定故意，且所為屬詐欺取財罪構成要件以外之
    行為，核其所為則均係犯刑法第三十條第一項、第三百三十
    九條第一項之幫助詐欺取財罪。被告先後二次幫助詐欺取財
    犯行，時間緊接，犯罪之構成要件相同，顯係基於概括犯意
    反覆為之，為連續犯，應依修正前刑法第五十六條之規定論
    以一罪，並加重其刑。爰審酌被告前無不法犯罪前科紀錄，
    素行尚佳，其明知其所提供之帳戶將有可能遭人供做詐欺取
    財之工具，竟為貪圖貸款之利益，執意將其所有之帳戶資料
    提供予不法份子使用，非惟幫助詐騙者遂行詐財目的，同時
    使詐欺者得以隱匿其真實身分，減少遭查獲之風險，愈使其
    肆無忌憚，助長犯罪之猖獗，破壞社會秩序甚鉅，惟衡酌本
    件被害人甲○○、丁○○先後因遭詐騙而匯入被告所開設如
    附表一所示金融機構帳戶內之款項合計僅新臺幣十一萬元，
    金額尚非至鉅，且被告犯後於本院終能坦認犯行，尚見其悔
    悟之意之犯罪後態度等一切情狀，量處如主文所示之刑，並
    依修正前刑法第四十一條第一項前段及修正前罰金罰鍰提高
    標準條例第二條之規定，諭知易科罰金之折算標準【按涉及
    法院裁量權行使者，需於裁量權行使時，方有比較適用之問
    題，如易科罰金、易服勞役、緩刑、保安處分之宣告。故就
    一般綜合罪刑之結果而為比較，以決定罪刑之適用時，不需
    就易科罰金等列為比較，必迨已決定為緩刑、保安處分之宣
    告，或所處之刑得易科罰金或易服勞役時，始就各該緩刑、
    易科罰金等部分決定其適用標準。本件被告犯罪時之刑法第
    四十一條係規定「犯最重本刑為五年以下有期徒刑以下之刑
    之罪，而受六月以下有期徒刑或拘役之宣告，因身體、教育
    、職業、家庭之關係或其他正當由，執行顯有困難者，得以
    一元以上三元以下（按：業經修正前罰金鍰提高標準條例第
    二條提高一百倍）折算一日，易科罰金。但確因不執行所宣
    告之刑，難收矯正之效或難以維持法秩序者，不在此限。」
    ；嗣於九十四年二月二日經修正公布，並於九十五年七月一
    日施行，新刑法第四十一條修正為「犯最重本刑為五年以下
    有期徒刑以下之刑之罪，而受六個月以下有期徒刑或拘役之
    宣告者，得以新臺幣一千元、二千元或三千元折算一日，易
    科罰金。但確因不執行所宣告之刑，難收矯正之效，或難以
    維持法秩序者，不在此限。」，上開法律既有變更，經比較
    行為時法及裁判時法後，以行為時之修正前刑法關於易科罰
    金之規定對被告較為有利，依刑法第二條第一項但書之規定
    ，自應適用修正前刑法第四十一條第一項前段規定，就對被
    告所處有期徒刑諭知易科罰金之折算標準，且無庸與前開之
    新舊刑法規定為綜合之比較】。末查，被告前未曾因故意犯
    罪受有期徒刑以上刑之宣告，有其臺灣高等法院被告前案紀
    錄表在卷可憑，其因一時失慮，致為本件犯行，犯後已供認
    犯罪無隱，被告經此偵審程序與科刑之教訓，當能知所警惕
    而信無再犯之虞，本院因認對其所宣告之刑，應以暫不執行
    為適當，爰併諭知被告緩刑二年，以勵自新（緩刑規定應無
    新舊法比較問題，刑法第二條第一項所能處理之問題，僅限
    於行為可罰性的法律規範變更適用關係，緩刑規定此種刑之
    宣告規範發生變更時，其適用關係必須是以裁判時之法律為
    準，最高法院九十五年度第八次刑事庭會議決議參照）。
四、至被告丙○○所提供之如附表一所示金融機構帳戶之存摺與
    提款卡等物，雖係被告所有並供其連續違犯本件犯罪所用之
    物，但均未據扣案，又無證據證明該等物件仍屬存在，為免
    滋生日後執行困難，爰不併予諭知沒收。另扣案之板信商業
    銀行存摺一本，係被告嗣後始申請補發，與其本件幫助詐欺
    犯行並無直接關連性，亦不為沒收之宣告。再被告本件犯罪
    之型態為幫助他人詐欺取財，因詐欺取財之正犯是否屬於共
    同正犯或連續犯，與被告應成立之罪名、刑責均無涉，為免
    累贅，爰不於主文欄諭知被告幫助「共同」、「連續」詐欺
    取財，均附此說明。
據上論斷，依刑事訴訟法第二百七十三條之一第一項、第二百九
十九條第一項前段，刑法第二條第一項前段、第三百三十九條第
一項、第七十四條第一項第一款，修正前刑法第五十六條、第三
十條第一項前段、第二項、第四十一條第一項前段，罰金罰鍰提
高標準條例第一條前段，修正前罰金罰鍰提高標準條例第二條，
現行法規所定貨幣單位折算新臺幣條例第二條，判決如主文。
本案經檢察官乙○○到庭執行職務。
中    華    民    國    95    年    12    月    7     日
                  刑事第一庭  法  官  陳思成
上正本證明與原本無異。
如不服本判決，應於送達後十日內向本院提出上訴狀（須附繕本
），上訴於臺灣高等法院臺中分院。
                              書記官  王嘉麒
中    華    民    國    95    年    12    月    7     日
附錄論罪科刑法條
刑法第三百三十九條第一項
意圖為自己或第三人不法之所有，以詐術使人將本人或第三人之
物交付者，處五年以下有期徒刑、拘役或科或併科一千元以下罰
金。
【附表一】
┌──┬──────┬──────┬──────┬──────┬──────┬───┐
│編號│開 戶  日 期│金融機構名稱│帳        號│交 付  日 期│交 付  地 點│備  註│
├──┼──────┼──────┼──────┼──────┼──────┼───┤
│ 一 │95年03月21日│臺中市○○路│0000000     │95年03月下旬│臺中市○○路│      │
│    │            │郵局（局號00│            │            │、錦中街路口│      │
│    │            │21239號）   │            │            │            │      │
│    │            │            │            │            │            │      │
├──┼──────┼──────┼──────┼──────┼──────┼───┤
│ 二 │95年05月02日│板信商業銀行│000000000000│95年05月02日│臺中市○○路│      │
│    │            │北臺中分行  │97          │            │某處        │      │
└──┴──────┴──────┴──────┴──────┴──────┴───┘
【附表二】
┌──┬──────┬───┬─────────┬────────┬────┐
│編號│詐騙匯款之時│被害人│匯款金額（新臺幣）│匯入被告帳戶名稱│備    註│
├──┼──────┼───┼─────────┼────────┼────┤
│ 一 │95年05月11日│甲○○│100000元          │附表一編號一所示│甲○○因│
│    │14時25分    │      │                  │臺中市○○路郵局│無現金，│
│    │            │      │                  │帳戶            │乃向友人│
│    │            │      │                  │                │謝有科商│
│    │            │      │                  │                │借，而由│
│    │            │      │                  │                │謝有科匯│
│    │            │      │                  │                │款      │
├──┼──────┼───┼─────────┼────────┼────┤
│ 二 │95年05月16日│丁○○│10000元           │附表一編號二所示│        │
│    │12時08分    │      │                  │板信商業銀行北臺│        │
│    │            │      │                  │中分行帳戶      │        │
└──┴──────┴───┴─────────┴────────┴────┘


司法院資訊處製作；財團法人民間司法改革基金會備份。
